臺灣嘉義地方法院民事判決
109年度訴字第649號
原      告  傅永發  
訴訟代理人  林芳榮律師
複代 理 人  邱創典律師
被      告  陳榮南  

            陳榮三  
            傅義峰  
上列當事人間因分割共有物事件，本院於民國111年4月12日言詞
辯論終結，判決如下：
    主  文
兩造共有坐落嘉義縣○○鄉○○段000地號土地，面積683.77平方公
尺及同段899地號土地，面積69.03平方公尺合併分割，分割方法
如附圖所示：代號甲部分，面積331.63平方公尺土地，分歸被告
傅義峰取得；代號乙部分，面積165.8平方公尺土地，分歸原告
傅永發取得；代號丙部分，面積82.91平方公尺土地，分歸被告
陳榮三取得；代號丁部分，面積82.91平方公尺土地，分歸被告
陳榮南取得；代號戊部分，面積89.55平方公尺土地，由原告傅
永發按權利範圍4分之1，被告陳榮南、陳榮三按權利範圍各8分
之1，被告傅義峰按權利範圍12分之6，分別共有取得。
訴訟費用由兩造按附表「訴訟費用分擔比例」欄所示之比例負擔
。
    事實及理由
壹、程序方面：
一、按民事訴訟法第254條訴訟繫屬中為訴訟標的之法律關係，
    雖移轉於第三人，於訴訟無影響。前項情形，第三人經兩造
    同意，得聲請代移轉之當事人承當訴訟；僅他造不同意者，
    移轉之當事人或第三人得聲請法院以裁定許第三人承當訴訟
    ，民事訴訟法第254條第1項、第2項定有明文。經查，原共
    有人傅价宏、傅家雄即傅价玄所有坐落嘉義縣○○鄉○○段000○
    000地號，面積分別為683.77平方公尺、69.03平方公尺土地
    （下稱系爭898、899地號土地，合稱系爭2筆土地）之應有
    部分各12分之1，於民國110年10月15日、110年10月22日以
    買賣為原因，分別移轉登記予原告、被告傅義峰，原告於11
    0年12月2日聲請代原共有人傅价宏承當訴訟，被告傅義峰於
    110年12月3日聲請代原共有人傅家雄即傅价玄承當訴訟，經
    本院通知兩造及傅价宏、傅家雄即傅价玄表示意見，僅原告
    具狀表示同意被告傅義峰代傅家雄即傅价玄承當訴訟，其餘
    均逾期未表示反對意見，視為同意，爰由原告為傅价宏之承
    當訴訟人、被告傅義峰為傅家雄即傅价玄之承當訴訟人，續
    行訴訟確定，揆諸前揭規定，核無不合，應予准許。
二、被告陳榮南、陳榮三經合法通知，均無正當理由未於言詞辯
    論期日到場，核無民事訴訟法第386條所列各款情形，爰依
    原告聲請，由其一造辯論而為判決。
貳、實體方面：
一、原告主張：系爭2筆土地為兩造所共有，其權利範圍如附表
    所示，而系爭土地並無法令規定或契約約定不得分割之情形
    ，其於土地經濟有效利用，實有分割之必要，因兩造無法協
    議分割，又系爭2筆土地共有人相同，權利範圍亦相同，爰
    請求准予合併分割，並分割如嘉義縣水上地政事務所111年3
    月9日土地複丈成果圖(即附圖)所示之分割方案。並聲明：
    兩造共有之系爭2筆土地准予合併分割，分割方法如附圖所
    示：代號甲面積331.63平方公尺，由被告傅義峰取得；代號
    乙面積165.8平方公尺，由原告取得；代號丙面積82.91平方
    公尺，由被告陳榮三取得；代號丁面積82.91平方公尺，由
    被告陳榮南取得；代號戊面積89.55平方公尺作為道路，由
    兩造共同取得，並按原應有部分比例保持共有。
二、被告方面：
  ㈠被告傅義峰則以：同意分割，土地上有地上物。惟系爭898地
    號土地係由其爺爺留給3個兒子，即傅永明、傅永和、原告3
    兄弟共有，傅永明部分由被告傅義峰繼承，傅永和部分由傅
    价宏、傅家雄繼承，而系爭899地號土地為被告傅義峰自行
    購買，當初系爭898地號土地既為3兄弟共有，應先就3兄弟
    平均分配後，再分配道路，即系爭898地號土地應先按持分
    分割之後，再分割系爭899地號土地。
　㈡被告陳榮南表示同意分割。
　㈢被告陳榮三未到庭亦未表示意見。
三、本院得心證之理由：
  ㈠按各共有人，除法令另有規定外，得隨時請求分割共有物。
    但因物之使用目的不能分割或契約訂有不分割之期限者，不
    在此限。民法第823條第1項定有明文。查原告主張系爭2筆
    土地為兩造共有，各共有人之應有部分比例為如附表「應有
    部分比例」欄所示，系爭2筆土地並無不能分割之情形，兩
    造亦未訂有不分割之契約，惟不能協議決定分割等情，業據
    提出系爭2筆土地登記謄本、地籍圖為證，並為兩造所不爭
    ，且兩造復經本院強制調解確未能就系爭2筆土地之分割方
    法達成協議決定。是以，本件原告訴請裁判分割系爭2筆土
    地，洵屬正當，自應准許。
  ㈡次按「共有物之分割，依共有人協議之方法行之。」、「分
    割之方法不能協議決定，或於協議決定後因消滅時效完成經
    共有人拒絕履行者，法院得因任何共有人之請求，命為下列
    之分配：一、以原物分配於各共有人。但各共有人均受原物
    之分配顯有困難者，得將原物分配於部分共有人。二、原物
    分配顯有困難時，得變賣共有物，以價金分配於各共有人；
    或以原物之一部分分配於各共有人，他部分變賣，以價金分
    配於各共有人。」、「以原物為分配時，因共有人之利益或
    其他必要情形，得就共有物之一部分仍維持共有。」、「共
    有人相同之數不動產，除法令另有規定外，共有人得請求合
    併分割。」民法第824條第1、2、4、5項分別定有明文。第
    按分割共有物，除應斟酌各共有人之意願、利害關係及共有
    物之性質外，尚應斟酌分得部分所得利用之價值、經濟效用
    等原則。且裁判分割共有物，屬形成判決，法院定共有物之
    分割方法，固應斟酌當事人之聲明及上開事項等，而本其自
    由裁量權為公平合理之分配，但並不受當事人聲明、主張或
    分管約定之拘束。經查：
  ⒈系爭2筆土地為相緊鄰兩土地，面積分別為683.77平方公尺、
    69.03平方公尺，合計為752.8平方公尺，兩造就系爭2筆土
    地之應有部分如附表「應有部分比例」欄所示，其共有人及
    共有人之應有部分均相同，原告請求就系爭2筆土地合併分
    割，故本院就系爭2筆土地予以合併分割。
  ⒉系爭2筆土地為南北相連，北側為系爭899地號土地、南側為
    系爭898地號土地；系爭899地號土地現為空地，北邊臨台16
    3縣道；系爭898地號土地之北端為空地，南端則有3棟房屋(
    分為西、中、東)，前開3棟房屋之西側房屋為2層建物，為
    被告傅義峰所有；中側及東側房屋則為被告陳榮南及陳榮三
    所有；系爭2筆土地北面有鹿草鄉農會後堀辦事處、後堀派
    出所，生活及交通機能尚可等情，有系爭2筆土地謄本、本
    院現場勘驗筆錄、地籍圖、現場照片在卷可稽。
  ⒊本院衡諸上開系爭2筆土地之使用現況、地上物之位置及所有
    、各共有人到庭表示希望所能分配到系爭2筆土地之相關位
    置，及考量分割後土地完整性及對外聯通道路，暨系爭2筆
    土地之經濟效用，是本院認原告所提出分割方案，即如附圖
    所示代號甲面積331.63平方公尺，由被告傅義峰取得；代號
    乙面積165.8平方公尺，由原告取得；代號丙面積82.91平方
    公尺，由被告陳榮三取得；代號丁面積82.91平方公尺，由
    被告陳榮南取得；代號戊面積89.55平方公尺作為道路，由
    兩造共同取得，並按原應有部分比例保持共有，應為適當，
    且兼顧兩造當事人意願，而為合理、公平之分割方法。
  ⒋至被告傅義峰雖表明前開分割意見云云。然其既未提出分割
    方案，本院自無從審酌。又被告傅義峰主張先按原繼承、購
    買持分，三分系爭898地號土地，再行分配系爭899地號土地
    云云，並未考慮系爭2筆土地之其他共有人即被告陳榮南、
    陳榮三，亦未考慮系爭2筆土地之現有持分狀況，故本院審
    酌認被告傅義峰所提分割意見，非分割適宜方案。
四、綜上所述，原告依民法第823條第1項規定，訴請就系爭2筆
    土地為裁判分割，並請求合併分割，為有理由，本院認系爭
    2筆土地以原物分配之方式，如附圖代號甲部分，面積331.6
    3平方公尺土地，分歸被告傅義峰取得；代號乙部分，面積1
    65.8平方公尺土地，分歸原告傅永發取得；代號丙部分，面
    積82.91平方公尺土地，分歸被告陳榮三取得；代號丁部分
    ，面積82.91平方公尺土地，分歸被告陳榮南取得；代號戊
    部分，面積89.55平方公尺土地，由原告傅永發按權利範圍4
    分之1，被告陳榮南、陳榮三按權利範圍各8分之1，被告傅
    義峰按權利範圍12分之6，分別共有取得，應係最有利及公
    平之分割方法，爰判決如主文第1項所示。
五、本件事證已臻明確，兩造其餘攻擊防禦方法及所舉證據，經
    審酌後，核與本件判決結果均無影響，爰不另一一論述，附
    此敘明。
六、末按因共有物分割之事件涉訟，由敗訴當事人負擔顯失公平
    者，法院得酌量情形，命勝訴之當事人負擔其一部，民事訴
    訟法第80條之1定有明文。分割共有物之訴，本質上屬無訟
    爭性之非訟事件，兩造本可互換地位。本件原告起訴雖於法
    有據，但被告之應訴實因訴訟性質所不得不然，本院認為訴
    訟費用由敗訴當事人負擔，顯失公平，而應由兩造依原應有
    部分即按附表「訴訟費用分擔比例」欄所示之比例分擔，較
    為公允，爰諭知如主文第2項所示，併此敘明。
中　　華　　民　　國　　111 　年　　4 　　月　　22　　日
                  民事第二庭法　官　陳威憲   
以上正本係照原本作成。
如對本判決上訴，須於判決送達後20日內向本院提出上訴狀（應
按對造人數附繕本）。如委任律師提起上訴者，應一併繳納上訴
審裁判費。
中　　華　　民　　國　　111 　年　　4 　　月　　22　　日
                            書記官  方瀅晴
附表：
編號  共有人 應  有  部  分  比  例  訴訟費用分擔比例   898地號 899地號   1 傅永發 4分之1 4分之1 4分之1  2 陳榮南 8分之1 8分之1 8分之1  3 陳榮三 8分之1 8分之1 8分之1  4 傅義峰 12分之6 12分之6 12分之6